【裁判字號】    98,台上,1310
【裁判日期】    980723
【裁判案由】    請求確認委任關係不存在
【裁判全文】
最高法院民事判決            九十八年度台上字第一三一○號
上  訴  人  中泥水泥製品股份有限公司
法定代理人  乙○○
訴訟代理人  謝錫福律師
被 上訴 人  甲○○
訴訟代理人  王富茂律師
上列當事人間請求確認委任關係不存在事件，上訴人對於中華民
國九十八年三月三日台灣高等法院第二審判決（九十七年度上字
第三○七號），提起上訴，本院判決如下：
    主  文
原判決關於確認委任關係不存在及該訴訟費用部分廢棄，發回台
灣高等法院。
    理  由
本件原審將第一審所為被上訴人敗訴部分之判決一部廢棄，改判
確認兩造間董事長及董事之委任關係均自民國八十九年十一月十
日起不存在，無非以：上訴人公司登記之監察人為乙○○，縱乙
○○確實轉讓所持有之上訴人公司全部股份屬實，惟參酌公司法
第十二條規定，被上訴人列乙○○代表上訴人進行訴訟，尚無違
誤。被上訴人主張其所持有上訴人公司股份已轉讓訴外人蔡鳳庭
（原名蔡錦雪），業於八十九年一月三十一日交接完畢，提出公
司臨時股東會議事紀錄附具出售股票同意書，及蔡鳳庭於八十九
年三月十三日所出具同意書為證，足認包括被上訴人在內之上訴
人公司原股東確於八十八年十二月二十七日召開公司臨時股東會
議前，已與蔡鳳庭達成公司自八十九年一月三十一日起由蔡鳳庭
開始接手經營之協議，為履行該協議，被上訴人等原股東持有之
公司股份須陸續轉讓與蔡鳳庭等新經營團隊，而蔡鳳庭亦同意股
份受讓。被上訴人與蔡鳳庭既已達成全數股份轉讓之合意，並由
蔡鳳庭自八十九年一月三十一日起概括承受公司權利義務，被上
訴人之董事職務固已當然解任，然觀蔡鳳庭於同年十一月二十三
日申請辦理變更董事、監察人登記時檢附之股東臨時會議事錄，
記載同年月十日召開該臨時會及被上訴人股份全部轉讓，另附股
東名簿已無被上訴人名義，兩造均不諱言被上訴人股份轉讓係於
八十九年十一月十日完成變更登記，被上訴人既於該日將股份全
數轉讓並登記在股東名簿，其與上訴人間已生終止委任之效力，
即喪失上訴人公司董事暨董事長資格。從而被上訴人訴請確認兩
造間董事長及董事之委任關係自八十九年十一月十日起不存在，
應予准許等詞，為其判斷之基礎。
惟按法定代理權有無欠缺，不問訴訟程度如何，法院應依職權調
查之。本件被上訴人於第一審為原告，列上訴人為被告，並列乙
○○為上訴人公司之法定代理人提起本件訴訟。惟稽諸被上訴人
迭稱：上訴人公司現已無法定代理人，伊依民事訴訟法第五十一
條第一項規定，聲請選任特別代理人，並請審酌原股東許子棟仍
與新股東蔡鳳庭合作經營之事實，選任許子棟為特別代理人為當
等情；且於九十七年十月二十三日原審行準備程序時就受命法官
所詢特別代理人之人選，答陳建請特別代理人由許子棟或新經營
團隊之監察人卓才生擔任；嗣又陳明許子棟兼具新、舊股東身分
，為特別代理人最優先人選等語（分見原審卷五一至五二頁、一
三八、一四七及一五九頁背面）。參以卷附九十八年二月十七日
原審言詞辯論筆錄記載：上訴人公司「法定代理人許子棟」到場
陳述；該日許子棟亦以上訴人公司法定代理人名義具狀明載：原
審選任許子棟為上訴人「訴訟上之法定代理人」各等語（見同上
卷一九六至一九七頁），則許子棟是否為上訴人公司訴訟上行為
之法定代理人，有待釐清。第按變更董事、監察人，固屬公司應
登記之事項，但此事項之有效存在，並不以登記為其要件。觀諸
卷附經濟部九十年十月十六日經授中字第○九○三二九二○六五
○號函核准登記上訴人公司之股東名簿影本，其上載明股東卓才
生、許子棟、黃炳新、陳志雄、邴敬隆、陳振壽及蔡鳳庭計七人
，並無被上訴人及乙○○二人；且上訴人公司八十九年十一月十
日股東臨時會主席陳振壽報告由監察人擔任臨時主席召開會議討
論改選董事、監察人案，經決議票選卓才生為監察人；被上訴人
亦自承上訴人公司新董事長蔡鳳庭與新董事陳志雄、邴敬隆及新
監察人卓才生於八十九年十一月二十三日檢具新股東名簿函致經
濟部中部辦公室申請董事、監察人變更登記未准乙節，有議事錄
及該函影本可稽（見同上卷五五至五六、八四至八六、一二二至
一二四、一八四至一八五、一九一頁），要與上訴人公司八十七
年十月間變更登記事項卡所載監察人乙○○、監察人數任期：「
一人自八十七年九月二十日至九十年九月十九日」等項有別（見
一審卷四至五、三四至三五頁、原審卷四七至四八頁）。乙○○
復抗辯伊與被上訴人均同意於八十九年一月三十一日將所持有股
份全數轉讓與蔡鳳庭，已非上訴人公司股東，遑論伊為監察人乙
節。倘上訴人公司之監察人已經變更，而非乙○○，縱申請監察
人變更登記未經主管機關准許，但被上訴人既為上訴人公司上開
八十七年間變更登記事項卡所載董事長，嗣又陳明新監察人為卓
才生，並已先後具狀聲請選任許子棟為該公司之特別代理人。果
爾，上訴人公司之法定代理權誰屬，尚屬不明，而此與本件訴訟
其法定代理權是否有欠缺攸關。原審未遑詳查究明，本件事實尚
未臻明瞭，本院無從為法律上之判斷。上訴論旨，指摘原判決其
敗訴部分不當，求予廢棄，非無理由。
據上論結，本件上訴為有理由。依民事訴訟法第四百七十七條第
一項、第四百七十八條第二項，判決如主文。
中    華    民    國  九十八  年    七    月  二十三  日
                      最高法院民事第六庭
                          審判長法官  劉  福  來
                                法官  陳  國  禎
                                法官  陳  重  瑜
                                法官  吳  麗  女
                                法官  簡  清  忠
      本件正本證明與原本無異
                                      書  記  官
中    華    民    國  九十八  年    八    月    十    日
                                                      Ｅ


司法院資訊處製作；財團法人民間司法改革基金會備份。
